臺灣高等法院臺南分院民事判決　95年度上字第209號
上　訴　人　戊○○
訴訟代理人　丁○○
訴訟代理人　唐淑民　律師
　　　　　　蕭道隆　律師
被 上 訴人　乙○○
　　　　　　甲○○
　　　　　　丙○○
共　　　同
訴訟代理人　李孟哲　律師
上列當事人間請求返還土地事件，上訴人對於中華民國九十五年
十月二十六日臺灣嘉義地方法院第一審判決（九十五年度訴字第
一九八號）提起上訴，本院於九十六年三月十三日言詞辯論終結
，判決如下：
      主      文
原判決廢棄。
被上訴人在第一審之訴及假執行之聲請均駁回。
第一、二審訴訟費用由被上訴人負擔。
      事  實  及  理  由
一、被上訴人主張：上訴人於民國九十二年十月七日向伊等購買
    坐落嘉義市○○段二五八之一一及二五八之八地號土地，作
    為興建房屋之用；為增加上訴人銷售新屋賣點，另約定由伊
    等無償提供所有土地綠帶即同段二五八之二二地號土地（下
    稱系爭土地），供上訴人以種植草皮方式綠化環境。嗣訂約
    後，伊因不可預知之情事，在毗鄰之同段二五七之一八地號
    土地有新建工程進行，需用系爭土地以供工程進行及通行之
    用，伊等已於九十五年三月九日通知上訴人；詎上訴人仍違
    反約定之方法，於同年月十六日在系爭土地強行栽種高莖植
    物，損害伊等權利，而為權利濫用。系爭無償使用借貸法律
    關係未定期限，伊等原得隨時請求返還，且借貸目的亦已因
    房屋銷售殆盡而使用完畢，伊等亦得請求返還；又上訴人違
    反約定之方法，種植高莖植物，伊等復因不可預知之情事而
    需用系爭土地。伊等已以原審起訴狀之送達為終止系爭無償
    使用借貸法律關係之意思表示，系爭無償使用借貸法律關係
    既經終止，上訴人已無使用系爭土地權源。為此，本於借用
    物返還請求權及物上請求權法律關係，求為命上訴人將系爭
    土地上之樹木移除後返還土地之判決。原審判決並無不合，
    並聲明：(一)上訴駁回。(二)第二審訴訟費用由上訴人負擔。
二、上訴人則以：依兩造簽訂買賣契約書第十三條約定之真義，
    系爭土地無條件供作綠化環境係買賣契約出賣人之附隨義務
    ，並非兩造於買賣契約外另行成立有借貸目的之使用借貸契
    約，縱認另行成立無償使用借貸契約，亦與兩造間訂立之買
    賣契約構成契約之聯立。且渠向被上訴人購買土地後，先後
    刊登廣告推案銷售「大雅麗郡」預售屋，其中「五米綠帶後
    花園」係本案強力推薦之重點，亦係渠對客戶之承諾，渠自
    九十四年下半年起多次欲進行整地綠化之工程，均遭被上訴
    人阻撓，客戶因而要求解約退屋，渠不得已而於九十五年三
    月十六日耗資整地綠化、栽種高莖植物以遮陽，並非權利濫
    用。毗鄰系爭土地之北邊土地，即同段二五八之一０、二五
    八之二一一、二五七之一八地號土地，均係被上訴人所有，
    且系爭土地寬達八米三而臨接聯外道路，扣除渠利用其中三
    米寬之土地種植高莖植物外，被上訴人仍有五米三之寬度，
    可自由出入與道路聯絡，無礙於被上訴人之通行。況渠種植
    高莖植物亦係綠化環境方式一種，並未違反約定之方法使用
    系爭土地；渠占有系爭土地綠化環境之借貸目的復未使用完
    畢，被上訴人主張終止使用借貸契約即為無理由等情詞，資
    為抗辯；並聲明：(一)原判決廢棄。(二)被上訴人在第一審之訴
    及假執行之聲請均駁回。(三)第一、二審訴訟費用被上訴人由
    負擔。
三、兩造不爭執之事實：
（一）上訴人於九十二年十月七日向被上訴人購買坐落嘉義市○
      ○段二五八之一一、二五八之八地號土地，兩造簽訂之買
      賣契約書第十三條「其他特約事項」載明：「出賣土地相
      鄰八米計畫道路盧厝段二五八之九號土地，出賣人同意無
      條件提供予承買人通行，絕無異議。及北邊綠帶地盧厝段
      二五八之二二號土地一筆，出賣人同意無條件提供予承買
      人綠化環境，絕無異議。」。
（二）上訴人現在系爭土地上種植有高莖植物。
（三）毗鄰系爭土地之北邊，即坐落嘉義市○○段二五八之一０
      、二五八之二一、二五七之一八地號等三筆土地，連同系
      爭二五八之二二地號土地均為被上訴人等所有。
（四）上開事實，有兩造分別於原審提出且互不爭執真正之買賣
      契約書、「大雅麗郡」土地房屋買賣合約書、地籍圖、二
      五七之一八、二五八之一０、二五八之二一、二五八之二
      二地號等土地登記謄本、照片等件存卷可稽（原審卷第三
      十頁、第三一頁、第三四頁至第六二頁、第六五頁、第六
      六頁、第七一頁至第七四頁、第九一頁至第九四頁、第一
      ０八頁），且為兩造所不爭，均堪信實。
四、被上訴人另主張：伊為供上訴人銷售建屋目的，而就系爭土
    地無償提供上訴人使用，以種植草皮方式綠化環境。嗣伊因
    不可預知之情事，在毗鄰之同段二五七之一八地號土地進行
    新建工程，需用系爭土地以供工程進行及通行；且上訴人違
    反約定之使用方法種植高莖植物，損害伊等權利，而為權利
    濫用；上訴人之房屋銷售殆盡，借用物之借貸目的亦已使用
    完畢，系爭未定期限之使用借貸契約業經伊以原審起訴狀之
    送達而終止，上訴人應負返還系爭土地之責等情，則為上訴
    人否認，並以上情置辯；是兩造就系爭土地之使用約定，是
    否屬於未定期限使用借貸契約？上訴人種植高莖植物是否違
    反約定之使用方法？被上訴人有無因不可預知之情事，需用
    系爭土地？系爭土地之借貸目的是否已使用完畢？上訴人是
    否為權利濫用？被上訴人得否終止系爭使用借貸契約？上訴
    人有無占有使用系爭土地權源？厥為本件首應審究之爭點。
五、按稱使用借貸者，謂當事人一方以物交付他方，而約定他方
    於無償使用後返還其物之契約，民法第四百六十四條定有明
    文；查：
（一）兩造簽訂之系爭買賣契約書約定，買賣標的物為坐落嘉義
      市○○段二五八之十一、二五八之八地號等二筆土地（契
      約書第十條）、價金則約定按實地以每坪新台幣（下同）
      九萬元、路地以每坪五萬元計算，價款全部約六千三百三
      十四萬五千一百元乙情，此參卷附兩造不爭之買賣契約書
      自明。系爭買賣契約書第十三條之「特約事項」欄雖另約
      定，應由出賣人即被上訴人無條件提供系爭土地予承買人
      綠化環境等語，惟既非兩造約定之買賣標的物之一，復未
      列入買賣價金計算之基準，難認就系爭土地之提供使用，
      屬於兩造之系爭買賣契約之標的物之一。
（二）又上訴人向被上訴人購買上開二五八之一一、二五八之八
      等二筆地號土地，目的在建屋出售乙情，為兩造不爭之事
      實，且有上開卷附之「大雅麗郡」土地房屋買賣合約書可
      參。上開買賣契約書第十三條「特約事項」並明定，被上
      訴人提供系爭土地目的在於綠化環境，則依上開買賣契約
      書之上開條文約定，堪信被上訴人提供系爭土地，係為達
      綠化買賣標的物，即上開二五八之一一、二五八之八等二
      筆地號土地上建屋環境之目的者亦明。
（三）綜參上情：
    (1)兩造間之買賣標的並不包括系爭土地，被上訴人雖應另行
      提供系爭土地作為二五八之一一、二五八之八等二筆地號
      土地上建屋之環境綠化使用，惟既非上開買賣契約之標的
      物之一，即非被上訴人應履行之出賣人給付義務。上訴人
      抗辯被上訴人之無條件提供系爭土地，係上開買賣契約之
      附隨義務云云，要無足採。
    (2)系爭土地依兩造不爭之買賣契約書第十三條約定，應由被
      上訴人無條件提供予上訴人在二五八之一一、二五八之八
      等二筆地號土地上建屋之環境綠化使用，已如上述；兩造
      間就使用系爭土地復未約定對價，亦未明定使用之期限，
      足見兩造間就「由被上訴人以系爭土地交付上訴人無償使
      用」乙情之意思表示合致，揆諸首開說明，堪信兩造就系
      爭土地另行成立「以綠化二五八之一一、二五八之八等二
      筆地號土地上建屋之環境為目的」，未定期限之無償使用
      借貸契約亦明。
    (3)兩造間就系爭土地另行成立之未定期限使用借貸契約，與
      就二五八之一一、二五八之八地號土地之買賣契約，二者
      之契約內容各有不同，其效力並各自單獨發生，此與數內
      容不同之契約相互間具有結合之關係之「契約聯立」，及
      因債之關係的發展，雖非構成契約要素的主給付義務，惟
      於個別情況下，為維護相對人的利益，當事人一方有為一
      定作為或不作為的義務，以輔助實現債權人的給付利益之
      「附屬義務」者均有不同。上訴人抗辯：兩造間就系爭土
      地之約定，與上開買賣契約間有契約聯立及附隨義務之關
      係云云，核係誤會而不足採。
六、被上訴人另主張：上訴人於系爭土地上種植高莖植物，違反
    兩造約定之使用方法云云；惟查：兩造就系爭土地僅約定：
    「北邊綠帶地盧厝段二五八之二二號土地一筆，出賣人同意
    無條件提供予承買人『綠化環境』」等語，並未界定「綠化
    環境」意義及其使用方法乙情，此參卷附「買賣契約書」第
    十三條之約定自明；被上訴人主張上訴人僅可種植草皮云云
    ，既為上訴人否認，被上訴人復未提出實據以實其說，已嫌
    無據。又系爭土地業經嘉義市政府編定為公共設施保留地，
    使用分區類別為「綠帶」乙節，有上訴人提出而為被上訴人
    所不爭之嘉義市政府書函在卷（本審卷第十九頁）足稽；參
    以上訴人在系爭土地上種植之高莖植物為小葉欖仁乙情，亦
    有上訴人於原審提出而為上訴人所不爭之照片在卷（原審卷
    第九一頁至第九三頁）可參；上開小葉欖仁樹種屬於綠色植
    物，且常見於社區○道路之綠化環境工程，對於環境美化及
    提昇環境生活品質有一定助益。即被上訴人亦未否認上訴人
    種植高莖植物並非綠化環境方式之一種，僅抗辯上訴人未依
    約定種植草皮而已，是上訴人在系爭土地上種植小葉欖仁之
    高莖植物，屬於綠化環境工法之範疇，難認有何違反兩造間
    使用借貸契約之約定使用方法。被上訴人以上訴人違反約定
    之使用方法為由，依民法第四百七十二條第二款規定，終止
    系爭使用借貸契約云云，即嫌無據而無足採。
七、被上訴人再主張：伊等因不可預知之情事，在毗鄰之同段二
    五七之一八地號土地有新建工程進行中，需用系爭土地以供
    工程進行及通行云云，並提出「建築工地開工申報書」一紙
    （原審卷第十頁）為其論據，惟查：
（一）毗鄰系爭土地之北側，由東向西分別為同段二五七之一八
      、二五八之二一、二五八之一０地號土地，其中二五八之
      二一、二五八之一０等二筆地號土地均係被上訴人三人共
      有，二五七之一八地號土地則為被上訴人甲○○、丙○○
      二人共有乙情，有上訴人於原審提出而為被上訴人不爭之
      土地登記謄本、地籍圖在卷可參（原審卷第六四頁至第六
      六頁、第七一頁至第七四頁）。
（二）再二五八之一０地號土地西側之上方，與同段二五八之一
      地號土地相鄰接，其下方則與二五八之二三地號土地相鄰
      接，二五八之一、二五八之二三地號土地之西側則再與同
      段二五八之一三地號土地相毗鄰等情，此觀卷附地籍謄本
      （原審卷第六四頁）自明。
（三）又二五八之一、二五八之一三地號土地為文雅街，緊鄰二
      五八之一０地號土地乙情，並經原審法院履勘現場，製有
      兩造不爭之勘驗筆錄在卷（原審卷第八六頁、第八七頁）
      可參。
（四）至於起造人江文選、江陳錦霞在被上訴人所有二五七之一
      八地號土地上興建四層樓房二戶，其主體建築已接近完工
      ，工程車目前係利用西側毗鄰土地進出工地乙情，此參卷
      附之「建築工地開工申報書」，及上訴人於本審提出而為
      被上訴人所不爭之現場照片（本審卷第一二０頁、第一二
      一頁）亦明。
（五）綜參上開各情，系爭二五七之一八地號土地與被上訴人共
      有之二五八之二一、二五八之一０地號土地相毗鄰，原得
      經由二五八之二一、二五八之一０地號土地通行至文雅街
      ，此情參以被上訴人所有系爭二五七之一八地號土地現供
      訴外人江文選等人起造房屋，而工程車進出工地均正常者
      甚明。上訴人抗辯：被上訴人在同段二五七之一八地號土
      地上之新建住宅工程結構已完成，且其工程車進出工地並
      不受影響，並無因不可預知之情事，需用系爭二五八之二
      二地號土地者，核與實情相符，應堪採信。被上訴人徒以
      現在二五七之一八地號土地上興建房屋，有需用系爭土地
      以供工程進行及通行為由，終止兩造間就系爭土地成立之
      使借貸契約者，亦嫌無據。
八、被上訴人又主張：兩造間就系爭土地成立之未定期限無償使
    用借貸契約之借貸目的業已使用完畢云云，惟查：系爭土地
    係以以「綠化二五八之一一、二五八之八等二筆地號土地上
    建屋之環境為目的」，而由被上訴人無償交付上訴人使用者
    ，已如上述；查被上訴人既自承：上訴人興建之房屋幾近銷
    售殆盡等語，則上訴人興建之房屋尚未全部銷售一空，乃竟
    認系爭土地供作綠化環境，以增加上訴人銷售新屋賣點之借
    貸目的已使用完畢云云，已嫌前後主張相互矛盾，而不足採
    。況兩造就系爭土地原係供二五八之一一、二五八之八地號
    土地上建屋之綠化環境之用，堪信除上開二筆土地已不再以
    系爭土地供作綠化環境之用外，難認借用物之借貸目的已使
    用完畢。是被上訴人主張系爭土地之借貸目的已使用完畢云
    云，同嫌無據而不足採。
九、綜上，兩造間就系爭土地成立之未定期限無償使用借貸契約
    ，其借貸目的係供同段二五八之一一、二八五之八地號土地
    上建屋之綠化環境之用，上開二筆地號土地上之建屋既仍有
    以系爭土地綠化環境必要，難認系爭借用物之借貸目的已使
    用完畢；被上訴人在同段二五七之一八地號土地上新建住宅
    工程，復無與對外道路無法聯絡致無法通行之虞，難認有何
    需用系爭土地情事；上訴人於系爭土地上種植高莖植物亦未
    違反兩造間綠化環境之約定使用方法，被上訴人主張終止系
    爭不定期限之無償使用借貸契約，均屬無據。兩造間就系爭
    土地之使用借貸契約既未終止，上訴人本於使用借貸法律關
    係，占有使用系爭土地即非無權占有。是上訴人占有使用系
    爭土地，既係本於使用借貸法律關係而來，雖足使他人喪失
    利益，惟並非以損害他人為主要目的，亦難認有何權利濫用
    可言（最高法院四十五年台上字第一０五號判例參照）。從
    而，被上訴人本於借貸物返還請求權及物上請求權法律關係
    ，求為命上訴人將系爭土地上之樹木移除後返還土地之判決
    ，為無理由，不應准許。原審未遑詳察，遽為上訴人敗訴之
    判決，尚有未洽，上訴意旨指摘原判決不當，求予廢棄改判
    ，為有理由。爰由本院予以廢棄改判如主文第二項所示。
十、本件事證已臻明確，兩造其餘之攻擊防禦方法，與判決之結
    果已不生影響，爰不另贅論，併予敘明。
十一、據上論結，本件上訴為有理由，依民事訴訟法第四百五十條
    、第七十八條、第八十五條第一項前段，判決如主文。
中　　華　　民　　國　　96　　年　　3　　月　　 27　　日
                    民事第三庭
                                審判長法　官  陳  光  秀
　　　　　　　　　　　      　　　　　法　官  曾  平  杉
                                      法　官　李  文  賢
上為正本係照原本作成。
如對本判決上訴，須於判決送達後20日內向本院提出上訴狀，未
表明上訴理由者，應於上訴後20日內，向本院提出理由書（須附
繕本）。依法須繳納裁判費並應委任律師為訴訟代理人，始得上
訴。
中　　華　　民　　國　　96　　年　　3　　月　　 28　　日
                                      書記官　劉　清　洪
【附記】
民事訴訟法第466條之1：
(1)對於第二審判決上訴，上訴人應委任律師為訴訟代理人。但上
  訴人或其法定代理人具有律師資格者，不在此限。
(2)上訴人之配偶、三親等內之血親、二親等內之姻親，或上訴人
  為法人、中央或地方機關時，其所屬專任人員具有律師資格並
  經法院認為適當者，亦得為第三審訴訟代理人。
民事訴訟法第466條之2：
　上訴人無資力委任訴訟代理人者，得依訴訟救助之規定，聲請
  第三審法院為之選任律師為其訴訟代理人。
